【裁判字號】    99,審易,1449
【裁判日期】    991217
【裁判案由】    詐欺等
【裁判全文】
臺灣桃園地方法院刑事判決            99年度審易字第1449號
公  訴  人  臺灣桃園地方法院檢察署檢察官
被      告  曾憲利
選任辯護人  李惠平律師
被      告  黃敏男
上列被告等因詐欺等案件，經檢察官提起公訴（99年度偵字第17
904 號），被告於本院準備程序進行中，就被訴事實為有罪之陳
述，經本院告知簡式審判程序意旨，並聽取公訴人及被告之意見
後，本院合議庭裁定改依簡式審判程序審理，茲判決如下：
    主      文
曾憲利共同意圖為自己不法之所有，以詐術使人將本人之物交付
，處有期徒刑貳月，如易科罰金，以新臺幣壹仟元折算壹日；又
共同意圖為自己不法之所有，以詐術使人將本人之物交付，處有
期徒刑貳月，如易科罰金，以新臺幣壹仟元折算壹日；應執行有
期徒刑月，如易科罰金，以新臺幣壹仟元折算壹日。緩刑貳年
，並應於判決確定之日起個月內向公庫支付新臺幣陸萬元。
黃敏男共同意圖為自己不法之所有，以詐術使人將本人之物交付
，累犯，處拘役肆拾日，如易科罰金，以新臺幣壹仟元折算壹日
；又共同意圖為自己不法之所有，以詐術使人將本人之物交付，
累犯，處拘役肆拾日，如易科罰金，以新臺幣壹仟元折算壹日；
應執行拘役陸拾日，如易科罰金，以新臺幣壹仟元折算壹日。
    事實及理由
一、犯罪事實：黃敏男前於民國82年間因違反麻醉藥品管理條例
    等案件，經本院以82年度訴字第1783號判決判處有期徒刑(一)
    5 年2 月、(二)6 月，應執行有期徒刑5 年6 月確定；復於83
    年間因非法施用化學合成麻醉藥品案件，經本院以83年度訴
    字第865 號判決判處有期徒刑(三)5 月確定；又於同年間因違
    反懲治盜匪條例等案件，經本院以83年度訴字第865 號判決
    判處有期徒刑8 年，上訴後，經臺灣高等法院以84年度上訴
    字第1017號判決判處有期徒刑(四)7 年6 月、(五)8 月，再經上
    訴後，嗣經最高法院判決上訴駁回而確定；上開(三)、(四)、(五)
    之罪刑嗣經臺灣高等法院以87年度聲字第1103號裁定應執行
    有期徒刑8 年確定，與(一)、(二)之罪刑入監接續執行，於88年
    9 月23日縮短刑期假釋出監併付保護管束，嗣經裁定撤銷假
    釋，所餘殘刑7 年5 月又27日；上開(二)、(三)、(五)之罪刑嗣經
    臺灣高等法院以96年度聲減字第2953裁定減刑，並就(一)、(二)
    、(四)部分定應執行有期徒刑12年6 月，就(三)、(五)部分定應執
    行有期徒刑5 月，而於97年3 月22日縮刑期滿執行完畢（於
    本案構成累犯）。曾憲利係址設於桃園縣中壢市○○路520
    號之「曾憲利婦產科診所」之負責人，並與中央健康保險局
    簽有全民健康保險特約醫事服務機構合約，為依全民健康保
    險法、全民健康保險法施行細則、全民健康保險醫事服務機
    構特約及管理辦法、全民健康保險醫療辦法、全民健康保險
    醫事服務機構醫療服務審查辦法及上開合約等有關規定辦理
    全民健康保險醫療業務之人，且為中央健康保險局之特約醫
    事服務機構，依約特約醫事服務機構在辦理全民健康保險之
    醫療業務時，保險對象應親自就診，按實際就診次數申報醫
    療費用，依病情、病歷記載所開藥品，據以向中央健康保險
    局領取健保費；黃敏男與戴湘寧係男女朋友關係，戴永泰與
    戴湘寧則係兄妹關係，戴永泰因罹患躁鬱症曾至曾憲利婦產
    科診所就診，詎曾憲利竟基於行使業務上作成不實文書之犯
    意，並與黃敏男共同意圖為自己或診所不法之所有，出於詐
    欺取財之不法犯意聯絡，明知戴永泰因欠繳健保費用而無法
    使用健保卡就診，而由黃敏男陪同戴永泰，於98年1 月18日
    及同年7 月5 日（起訴書誤載為9 月14日），一同前往上開
    診所，由黃敏男持用其健保IC卡掛號後，並於診療紀錄單上
    填載自己之姓名年籍資料，2 人一同進入診療所後，再由戴
    永泰向醫師曾憲利敘明病情。曾憲利明知戴永泰並非實際掛
    號就診之人，且黃敏男並無失眠、焦慮、憂鬱等症狀，竟將
    就診紀錄登載於其業務上所製作之病歷表內，復利用電腦製
    作不實之中央健康保險局特約醫事服務機構門診醫療服務點
    數及醫令清單等電磁紀錄，再透過電腦連線方式，將該等不
    實之電磁紀錄傳輸至中央健康保險局申領醫療費用而行使之
    （即採連線申報方式），使中央健康保險局陷於錯誤，而向
    中央健康保險局虛報相關醫療費用，二次詐領門診醫療給付
    費用分別為新臺幣（下同）505 元及270 元（計775 元），
    足生損害於中央健康保險局對醫務管理之正確性及參加全民
    健保之全體民眾權益。
二、證據名稱：
  (一)被告曾憲利於本院準備程序及審理中之自白、被告黃敏男於
    檢察官偵查、本院準備程序及審理中之自白。
  (二)證人戴湘寧、廖憶禎、劉采妮於檢察官偵查中之證述。
  (三)行政院衛生署中央健康保險局99年2 月2 日健保桃字第0993
    010378號函暨特約醫事服務機構門診處方及治療明細、被告
    黃敏男之診療紀錄單、98年9 月14日20時許被告黃敏男與某
    不知名男子至被告曾憲利婦產科與被告曾憲利交談之譯文、
    行政院衛生署中央健康保險局99年1 月19日健保醫字第0990
    021420號移文單暨被告黃敏男診療紀錄單各1 份、中央健康
    保險局特約醫事服務機構門診醫療服務點數及醫令清單2 份
    。
  (四)臺灣高等法院被告前案紀錄表2 份。
三、按在紙上或物品上之文字、符號、圖畫、照像，依習慣或特
    約，足以為表示其用意之證明者，關於本章及本章以外各罪
    ，以文書論；錄音、錄影或電磁紀錄，藉機器或電腦之處理
    所顯示之聲音、影像或符號，足以為表示其用意之證明者，
    亦同，刑法第220 條第1 項、第2 項分別定有明文。被告曾
    憲利以電腦檔案製作中央健康保險局特約醫事服務機構門診
    醫療服務點數及醫令清單等電磁紀錄，該電磁記錄已足以為
    表示申報醫療給付費用之用意證明，揆諸前揭規定，應以文
    書論。又被告曾憲利為執業醫師暨「曾憲利婦產科診所」之
    負責醫師，係從事業務之人。是核被告曾憲利所為，均係犯
    刑法第216 條、第215 條、第220 條第2 項之行使業務上登
    載不實準文書罪及同法第339 條第1 項詐欺取財罪。又核被
    告黃敏男所為，係犯刑法第339 條第1 項之詐欺取財罪。被
    告曾憲利所犯業務上登載不實文書之低度行為，為行使業務
    上登載不實文書之高度行為所吸收，不另論罪。又被告曾憲
    利二次犯行分別係以一行為同時觸犯行使業務上登載不實準
    文書及詐欺取財罪，為想像競合犯，爰均依刑法第55條之規
    定，從較重之詐欺取財罪處斷。被告二人就前揭二次詐欺取
    財犯行間，有犯意聯絡及行為分擔，均為共同正犯。被告黃
    敏男有如犯罪事實欄所載之犯罪科刑之執行紀錄，此有卷附
    臺灣高等法院被告前案紀錄表1 份足憑，其於有期徒刑執行
    完畢5 年內，故意再犯本件有期徒刑以上之2 罪，皆為累犯
    ，均應依刑法第47條第1 項之規定，加重其刑。爰審酌被告
    二人為牟取不法之利益，以不實醫療詐領健保醫療費用，使
    被害人即中央健康保險局受有財產上不利之損害，被害人支
    出之費用總額775 元，尚非甚鉅，暨其等犯罪之動機、目的
    、手段、智識程度，及犯後終能坦承犯行，態度尚佳等一切
    情狀，分別量處如主文所示之刑，並均諭知易科罰金之折算
    標準，暨定其應執行之刑，並均諭知易科罰金之折算標準。
    末查，被告曾憲利前未曾因故意犯罪而受有期徒刑以上刑之
    宣告，有臺灣高等法院被告前案紀錄表1 份附卷可憑，其因
    一時失慮，致罹刑章，且犯後終能坦承犯行，頗有悔意，信
    其歷此偵審程序，當知所警惕，而無再犯之虞，本院認為其
    所受之宣告刑，以暫不執行為適當，爰併宣告如主文所示之
    緩刑期間，並命其應於如主文所示之期間內向公庫支付如主
    文所示之金額，用啟自新。
四、應適用之法條：刑事訴訟法第273 條之1 第1 項、第299 條
    第1 項前段、第310 條之2 、第454 條第1 項，刑法第28條
    、第216 條、第215 條、第220 條第2 項、第339 條第1 項
    、第55條、第47條第1 項、第41條第1 項前段、第51條第5
    款、第6 款、第74條第1 項第1 款、第2 項第4 款，刑法施
    行法第1 條之1 第1 項、第2 項前段。
五、如不服本判決，得自收受送達之翌日起10日內向本院提出上
    訴狀（應附繕本），其未敘述上訴理由者，應於上訴期間屆
    滿後20日內補提理由書狀於本院，上訴於臺灣高等法院。
本案經檢察官王碩志到庭執行職務。
中    華    民    國    99    年    12    月    17    日
                刑事庭        法  官  潘怡華
以上正本證明與原本無異。
如不服本判決應於收受判決後10日內向本院提出上訴書狀，並應
敘述具體理由。其未敘述上訴理由者，應於上訴期間屆滿後20日
內向本院補提理由書( 均須按他造當事人之人數附繕本) 「切勿
逕送上級法院」。
                              書記官  施春祝
中    華    民    國    99    年    12    月    17    日
附錄本案論罪科刑法條：
中華民國刑法第216 條
（行使偽造變造或登載不實之文書罪）
行使第210 條至第215 條之文書者，依偽造、變造文書或登載不
實事項或使登載不實事項之規定處斷。
中華民國刑法第215 條
（業務上文書登載不實罪）
從事業務之人，明知為不實之事項，而登載於其業務上作成之文
書，足以生損害於公眾或他人者，處3 年以下有期徒刑、拘役或
5 百元以下罰金。
中華民國刑法第220 條
（準文書）
在紙上或物品上之文字、符號、圖畫、照像，依習慣或特約，足
以為表示其用意之證明者，關於本章及本章以外各罪，以文書論
。
錄音、錄影或電磁紀錄，藉機器或電腦之處理所顯示之聲音、影
像或符號，足以為表示其用意之證明者，亦同。
中華民國刑法第339 條
（普通詐欺罪）
意圖為自己或第三人不法之所有，以詐術使人將本人或第三人之
物交付者，處5 年以下有期徒刑、拘役或科或併科1 千元以下罰
金。
以前項方法得財產上不法之利益或使第三人得之者，亦同。
前二項之未遂犯罰之。

司法院資訊處製作；財團法人民間司法改革基金會備份。
